【裁判字號】    89,上訴,4565
【裁判日期】    900921
【裁判案由】    偽造文書等
【裁判全文】
臺灣高等法院刑事判決                          八十九年度上訴字第四五六五號
    上  訴  人
    即  被  告  己○○
    選任辯護人  徐原本
    選任辯護人  陳偉民
右上訴人因偽造文書等案件，不服臺灣桃園地方法院八十七年度訴字第六一八號，中
華民國八十九年十月十一日第一審判決（起訴案號：臺灣桃園地方法院檢察署八十六
年度偵字第一五七四四號）提起上訴，本院判決如左：
    主  文
原判決撤銷。
己○○無罪。
    理  由
一、公訴意旨以：上訴人即被告己○○係桃園縣中壢市○○街十三號一樓「淨豐房屋
    仲介有限公司」（下稱淨豐公司）之負責人，知悉退伍榮民庚○○思鄉情切，時
    常往返台灣與大陸地區，急欲將所有之門牌號碼為桃園縣中壢市○○里○鄰○○
    路一二二巷九十號之二層房屋一樓之建物（中壢市○○段一四五建號）及基地（
    中壢市○○段三三地號、面積為八十三平方公尺）脫手求現，乃意圖為自己不法
    之所有，於八十四年四月二十八日，在上址，佯與庚○○簽立託售約定，約定委
    售底價為新臺幣三百五十萬元高價，然均未將之出售，庚○○不知有詐，另於八
    十四年八月二十八日，降低委售底價為三百萬元，己○○亦同時支付庚○○五千
    元，以取得信任，庚○○遂於八十四年九月八日放心出境至大陸探親，未料至八
    十四年十一月五日返回時，發現該屋未能售出，庚○○仍不疑有詐，再於八十四
    年十一月十日，逕與己○○簽立上開房地之不動產買賣契約，以二百九十五萬元
    之代價，作價出售予己○○，同時交付印鑑章及土地所有權狀等物，己○○並當
    場交付五千元定金，由庚○○收訖，雙方並約定價款應於八十四年十二月三十一
    日前分期給付完畢，詎己○○取得上開資料後，即於八十五年一月十三日辦理過
    戶，將上開房地登記為自己名義，再於八十五年一月二十四日，將前開詐得過戶
    之房地權狀，持向大安商業銀行股份有限公司（下簡稱為大安銀行）借款設定本
    金最高限額為三百七十二萬元之抵押權，取得現款供己花用，然僅分二次支付庚○○美金三萬元及新臺幣三十萬元，折合共計新台幣一百三十萬元，即拒不付款
    ，並為掩飾犯行，竟盜蓋庚○○之印鑑章於前開不動產買賣契約之付款明細表上
    ，用以表示庚○○已收訖價款之憑證，足生損害於庚○○。嗣經庚○○催討無著
    ，始知收騙。因認被告己○○涉犯刑法第三百三十九條第一項、第二百十六條行
    使第二百十條文書罪嫌云云。
二、按犯罪事實應依證據認定之，無證據不得推定其犯罪事實；不能證明被告犯罪者
    ，應諭知無罪之判決，刑事訴訟法第一百五十四條、第三百零一條第一項前段分
    別定有明文。且認定犯罪事實所憑之證據，雖不以直接證據為限，間接證據亦包
    括在內，然無論直接或間接證據，其為訴訟上之證明，須於通常一般之人均不致
    於有所懷疑，而得確信其為真實之程度者，使得據之為有罪之認定，倘其證明尚
    未達到此一程度，而有合理性懷疑之存在時，即無從為有罪之認定，此有最高法
    院七十六年台上字第四九八六號判例意旨可資參照。又告訴人之告訴，本以使被
    告受刑事訴追為目的，故其陳述是否與事實相符，自應調查其他證據，以資審認
    ，茍其所為攻擊之詞，尚有瑕疵，則在此瑕疵未予究明以前，即不能據採為斷罪
    之基礎，此亦有最高法院六十九年台上字第一五三一號判例意旨參照。
三、公訴人認被告涉有上開犯行，無非以告訴人之指訴及淨豐不動產委託代理專賣契
    約書、淨灃房屋仲介有限公司房地買賣確認書、不動產買賣契約書為其論據。訊
    之被告己○○固坦承有與告訴人庚○○訂立房屋託售契約書及買賣契約書，伊係
    以新臺幣二百九十五萬元之價格向告訴人買受右開房地，然堅詞否認有何詐欺、
    偽造文書犯行，辯稱：伊已將買賣價金全數支付告訴人，分別係於八十四年八月
    二十八日與告訴人訂立房地買賣確認書時，支付告訴人新臺幣五千元；於八十四
    年十一月十日與告訴人訂立房地買賣契約書，又支付告訴人新臺幣五千元；八十
    四年十二月十五日又支付告訴人新臺幣一百萬元，此新臺幣一百萬元因應告訴人
    之要求，伊乃將其中之新臺幣七十萬元換成美金，換美金時，告訴人亦有與伊及
    伊之另一友人蔡玬桂共至農民銀行兌換，兌換完成，伊親手將折合新臺幣七十萬
    元之美金交給告訴人；八十四年十二月十九日再支付告訴人新臺幣六十萬元，其
    中包含美金二萬多元再加上新臺幣，共相當於新臺幣六十萬元，此美金二萬多元
    係在遠東銀行兌換的；伊再於八十五年二月二日支付告訴人一百三十四萬五千元
    ，因伊於八十四年十二月十五日支付告訴人一百萬元時忘了請告訴人簽收，故八
    十五年二月二日之付款明細表上，係當日支付之一百三十四萬五千元加上該一百
    萬元，合計共二百三十四萬五千元，一併記在該日之支付欄內，交由告訴人簽收
    等語。
四、經查：
（一）被告並無施用詐術購買系爭房地之情事：
  １‧告訴人庚○○於本院調查中陳稱：「（問：八十四年十一月十日不動產房地買
      賣契約書是否你親自蓋章簽名的？你將房、地賣給被告己○○？）沒有意見，
      是我與被告己○○簽的，是在我家簽的就是桃園縣中壢市○○里○鄰○○路一
      二二巷九十號之二層房屋，我以新臺幣二百九十五萬元賣給他，我本來要賣給
      他新臺幣三百萬元，被告己○○當時是房屋介紹人，我知道我與被告所簽的是
      不動產房地買賣契約書，我有收被告己○○訂金新臺幣五千元、三萬美金，其
      他就沒有了：：被告己○○沒有按照約定付我錢」云云（見本院卷第四十二頁
      、第五十一頁）。
  ２‧證人即擔任銷售房屋之戊○○於本院調查中證稱：「我知道庚○○有將門牌號
      碼桃園縣中壢市○○里○鄰○○路一二二巷九十號之二層房屋一樓之建物（中
      壢市○○段一四五建號）及基地（中壢市○○段三三地號、面積為八十三平方
      公尺）委託給己○○賣，後還由被告己○○買受。：：這些事情都是庚○○跟
      我聊天講的，因庚○○都是一早到公司來拿錢，庚○○在等被告己○○時，就
      與我提起來的。庚○○最先是委託被告己○○賣，最初是以新臺幣三百五十萬
      元賣，賣不掉，後來庚○○從大陸回來，就議價新臺幣三百萬元，降新臺幣五
      萬元，降價以新臺幣二百九十五萬元底價出售，由被告己○○買下來」等語（
      見本院卷第三十六頁、第三十七頁）。證人即擔任助理之丁○○於本院調查中
      證稱：「庚○○有將門牌號碼桃園縣中壢市○○里○鄰○○路一二二巷九十號
      之二層房屋一樓之建物（中壢市○○段一四五建號）及基地（中壢市○○段三
      三地號、面積為八十三平方公尺）賣給己○○」等語（見本院卷第三十八頁）
      。
  ３‧由此足徵系爭房地買賣契約之簽訂，係因告訴人委託被告以新臺幣三百五十萬
      元求售，嗣降價為新臺幣三百萬元仍無法賣出，經告訴人之同意，再降價新臺
      幣五萬元，以新臺幣二百九十五萬元之價格將系爭房地售予被告己○○。告訴
      人降價求售及被告願以該價格承購系爭房地等情事，乃屬「契約自由原則」之
      範疇，是否構成民事之詐害行為，並非本院所得審究；然就上開買賣之過程，
      尚不足以認定被告係施用「詐術」，使告訴人陷於「錯誤」而為「處分」系爭
      房地之行為，自難論被告之行為為「詐購」。
（二）本件產權移轉及設定抵押之手續係被告依約辦理：
  １‧依告訴人所簽訂之系爭不動產買賣契約第六條約定，雙方應於第一次付款（即
      簽約日八十四年十一月十日）同時將移轉登記所須交付之文件書類備齊，並加
      蓋印鑑章交予雙方指定之承辦代書專責辦理（見偵查卷第五十四頁）。參以印
      鑑證明原則上須本人親自到場請領，是告訴人庚○○既於八十四年十一月十五
      日至桃園縣中壢市戶政事務所請領印鑑證明（見原審卷第六十三頁），足徵當
      時印鑑章仍在告訴人庚○○之管領中無疑。被告己○○於本院調查及審理中辯
      稱：「告訴人庚○○的印鑑章我沒有保管，蓋好他自己就收回去，是代書葉美
      琴經由我拿過戶的資料給他時，告訴人庚○○他自己蓋章的，八十四年十一月
      或十二月送件，是我給一百萬元之後的事情，告訴人庚○○的印鑑證明是我開
      車載告訴人庚○○去戶政所申請的，在八十四年十一月十五日申請的，申請書
      是我寫的，印章是告訴人庚○○自已蓋的」等詞（見本院卷第一五一頁、第一
      七七頁），應堪採信。職是，被告依系爭不動產買賣契約第六條之約定，於收
      受告訴人所交付之文件書類及印鑑證明後，交由承辦之代書辦理所有權移轉登
      記等事宜，尚與系爭不動產買賣契約之本旨相符，並無任何違法情事。
  ２‧再者，依卷附爭不動產買賣契約第五條之約定，系爭買賣預定貸款金額「依銀
      行評估」，藉以抵付前條之「尾款」（即預定八十四年十二月三十一日之「第
      三次付款」期日，支付計一百九十四萬五千元正），由此項約定可知：「第三
      次付款」與銀行貸款之核撥息息相關，若銀行貸款之核撥遲延，必然導致「第
      三次付款」相對遲延。經查：本件土地增值稅計十二萬三千九百一十四元，於
      八十五年一月五日始向中國農民銀行繳納（見原審卷第五十八頁），已在原預
      定之「第三次付款」期日之後；復參以本件房地移轉登記於八十五年一月五日
      繳納土地增值稅後，旋於同日送件（見原審卷第五十六頁）；八十五年一月十
      三日過戶登記後之第十一日（即八十五年一月二十四日）即以該房地辦理本金
      最高限額三百七十二萬元之抵押權予大安銀行，旋於八十五年一月三十日聲請
      大安銀行借貸三百十萬元，有大安銀行八十九年九月十八日之陳報狀及其附件
    計算書可據（見原審卷第八十一頁至第八十九頁），足證被告己○○於本院調
      查中所辯：「（問：你有拿告訴人庚○○的房子設定抵押？）我付了一半款項
      ，才拿去設定抵押的。沒有付清尾款，是因為增值稅的問題，辦自用住宅稅率
      」、「（問：為何未清尾款就設定抵押？）沒有付清尾款，是因為增值稅的問
      題，因要辦自用住宅稅率，所以在八十五年二月二日才付清尾款，慢了一個月
      」等語（見本院卷第一二五頁），堪信為真實。
  ３‧證人即承辦之甲○○○○於本院調查時經隔離訊問證稱：「是被告己○○委託
      我辦理的，屋主有無去，我已沒有印象，因為被告己○○是開仲介公司，我們
      彼此有工作上的配合，這件是我辦理的，我們是到被告己○○的仲介公司去簽
      約，很少到我這裡簽約」、「證件係何人交給我的，因時間太久，我已沒有印
      象」、「我是先把把公契移轉契約書字寫好後，我會把要蓋章的地方用鉛筆畫
      圈圈，再交給被告己○○去蓋章的，我沒有接觸到買賣雙方的印鑑章」、「何
      人交給我的印鑑證明，因時間太久，我已沒有印象」、「八十四年十一月十二
      日打公契移轉契約書，那天寫好後幾天，交給雙方蓋章，在八十四年十一月十
      六日送件，申請移轉現值也是在八十四年十一月十六日，順便申請自用住宅稅
      率及同時申報契稅，契稅是在公所辦理的，契稅在八十四年十二月八日繳納，
      在八十四年十二月二十九日左右，稅單核定下來，有蓋查欠章，按照自用宅稅
      率，時間會拉長約要一個月，才核定自用住宅稅率，契稅也是當天下來，才能
      辦理過戶，按照當時稅捐處的流程，申請自用住宅稅率約要一個月的時間，若
      不申請自用住宅稅率要十四日左右就會下來，本件是我送件的，設定抵押是我
      辦的，但不是我送件的，在八十五年需要土地專業證照制度，是委託送件，是
      向大安銀行設定抵押」等語（見本院卷第二一二頁至第二一四頁）。經核與被
      告所述及卷證資料之日期及過程相符，除與契約約定略有遲延之瑕疵外，並未
      悖離系爭不動產買賣契約之本旨，更難謂有涉犯刑章之餘地。
（三）被告就系爭房地買賣價金之給付始末：
  １‧告訴人庚○○於本院調查中指稱：「（問：被告己○○何時有付款？）第一次
      八十四年十一月十日簽約有給我新臺幣五千元，第二次八十四年十二月十五日
      有交給我三萬美金，折合新臺幣一百萬元，第三次八十四年十二月二十一日有
      約定要付我錢新臺幣一百九十四萬五千元，但只有給我新臺幣三十萬元，八十
      六年五月我從大陸回來臺灣，被告己○○才給我新臺幣三十萬元，是我去找被
      告己○○那裡，是到被告己○○的公司要，才給我新臺幣三十萬元，尚還有餘
      款新臺幣一百六十四萬五千元沒有給我」（見本院卷第四十一頁、第五十一頁
      ）；並陳稱：「（問：何時出境、入境？）庭呈護照正本，我在：：八十四年
      十二月二十日出境、八十五年一月五日入境，八十五年二月九日出境，八十五
      年五月二日入境，：：我土地所有權狀、建物所有權狀正本都還在我這裡，因
      被告己○○餘款沒有給我錢，就把權狀放在我這裡」等語（見本院卷第五十一
      頁）。就告訴人之供述可知，系爭不動產買賣價金為新臺幣二百九十五萬元，
      被告既於八十四年十一月十日給付告訴人新臺幣五千元（第一次），八十四年
      十二月十五日給付告訴人三萬美金，折合新臺幣一百萬元（第二次），八十四
      年十二月二十一日給付告訴人新臺幣三十萬元（第三次），八十六年五月又給
      付告訴人新臺幣三十萬元（第四次），合計給付金額應為新臺幣一百六十萬五
      千元，則截至給付尾款前，應賸未付之餘款金額為一百三十四萬五千元。告訴
      人稱尚還有餘款新臺幣一百六十四萬五千元未付，應係誤算；或告訴人認上開
      三十萬元價金僅給付一次（三十萬元），而非二次（六十萬元），惟依據卷附
      房地買賣契約付款明細表所載，被告於八十四年十二月十九日實付六十萬元，
      並經告訴人簽名蓋章，該金額復為其所不爭，再徵諸本件被告支付尾款之時間
      為八十五年二月二日，在此期日後之八十六年五月間，並無被告付款之記載，
      而告訴人亦僅有八十五年一月五日、八十五年五月二日入境，亦無八十六年五
      月入境紀錄，則告訴人所稱：「八十六年五月我從大陸回來臺灣，被告己○○
      才給我新臺幣三十萬元，是我去找被告己○○那裡，是到被告己○○的公司要
      ，才給我新臺幣三十萬元。」云云，顯與事實不符，是被告陳稱於八十四年十
      二月十九日實付六十萬元，核與房地買賣契約付款明細表所載相符，應屬可採
      ，則截至給付尾款前，合計給付金額應為新臺幣一百六十萬五千元，應賸未付
      之餘款金額為一百三十四萬五千元，洵堪認定。
  ２‧被告於本院審理中供稱：「八十四年十一月我有跟告訴人庚○○買房、地，告
      訴人庚○○頭先是委託我賣，後來由我買下來，我是以新臺幣二百九十五萬元
      之價格向告訴人買受房、地：：於八十四年十一月十日與告訴人訂立房地買賣
      契約書，支付告訴人新臺幣五千元（係八十四年八月二十八日所簽訂之「房地
      買賣確認書」所受之五千元移轉而來）；八十四年十二月十五日又支付告訴人
      新臺幣一百萬元，此新臺幣一百萬元因應告訴人之要求，我乃將其中之新臺幣
      七十萬元換成美金，換美金時，告訴人亦有與我及我之另一友人蔡玬桂共至農
      民銀行兌換，兌換完成，是我親手將折合新臺幣七十萬元之美金交給告訴人；
      八十四年十二月十九日再支付告訴人新臺幣六十萬元，其中包含美金二萬多元
      再加上新臺幣，共相當於新臺幣六十萬元，美金二萬多元是我在遠東金銀行兌
      換的；我再於八十五年二月二日支付告訴人新臺幣一百三十四萬五千元，因我
      在八十四年十二月十五日支付告訴人新臺幣一百萬元時忘了請告訴人簽收，所
      以在八十五年二月二日之付款明細表上，是當日支付之新臺幣一百三十四萬五
      千元加上該新臺幣一百萬元，合計共新臺幣二百三十四萬五千元，一起記在該
      日之支付欄內，有請告訴人簽收」云云（見本院卷第六十九頁、第七十頁），
      並稱：「三萬美金，另還有部分新臺幣現金，共新臺幣一百萬元」、「（問：
      第三次，何時付款的？）第三次是我到告訴人庚○○的家，八十四年十二月十
      九日我付款新臺幣六十萬元，那新臺幣六十萬元，是客戶的錢，我拿給告訴人
      庚○○，證人丁○○有看到。尾款新臺幣一百三十四萬五千元，在八十五年二
      月二日我給告訴人庚○○了，是在中壢遠東商銀有換二萬一千元美金有單子買
      匯，折合新臺幣五十七、五十八萬元，我就交給告訴人庚○○，他有蓋章，另
      還有現金，合計是新臺幣一百三十四萬五千元，我是在告訴人庚○○的家交給
      他錢的，告訴人庚○○拿到錢，人就出國了，只有銀行的人在場，沒有第三人
      在場看到」等語（見本院卷第四十一頁、第五十一頁、第一○八頁、第一○九
      頁、第一二四頁、第一五一頁、第一七七頁）。
  ３‧綜觀告訴人與被告前開陳述，可知告訴人與被告雙方對於系爭不動產買賣價金
      新臺幣二百九十五萬元中，截至給付尾款前，被告已給付告訴人新臺幣一百六
      十萬五千元，所餘未付之金額為一百三十四萬五千元之事實，已如前述。經本
      院向遠東國際商業銀行中壢分行函查被告八十五年二月間在該行買匯水單及相
      關資料，被告確曾於八十五年二月二日向該行買匯二萬一千元美金，折合新臺
      幣五十七萬九千一百八十元（匯率為二七‧五八），有遠東國際商業銀行中壢
      分行九十年六月二十六日遠銀壢字第六○號函在卷足憑，與被告提庭附卷之賣
      出外匯水單及手續費收據及交易申報書相符（見本院卷第八十九頁、第九十頁
      ）。證人即淨豐公司職員戊○○於本院調查時到庭證稱：「（被告己○○付過
      幾次款？）第一次是庚○○到公司等，公司是八點半才上班，庚○○是到公司
      門口等，這次庚○○說要換美金。第二次也是庚○○也到公司門口等，這次庚○○也說要換美金」等語（見本院卷第三十七頁），並證稱：「（問：被告己○○付款給告訴人庚○○的情形？）有二次（按係指未包括給付訂金之一次）
      ，是告訴人庚○○到我公司等被告己○○，我聽他們在講，第一次是到農民銀
      行，第二次是到遠東商銀，實際上有無領錢交錢，我沒有在場，我不知道」等
      語（見本院卷第一二四頁）；另證人蔡玬桂於原審證稱：八十四年十二月中旬
      ，伊確實有與被告至農民銀行新明分行將七十萬元新臺幣兌換成美金，被告跟
      伊說要兌換成美金給告訴人，告訴人準備要賣房子給被告，因告訴人要至大陸
      討老婆，被告在銀行兌換美金後有當場交給告訴人美金二萬多元云云（見原審
      卷第六十頁正、反面），足見被告曾先後「二次」偕告訴人同至農民銀行及遠
      東商業銀行兌換美金，用以支付告訴人價款。復參諸告訴人於八十四年十二月
      十九日收受被告所交付之美金（折合新臺幣七十萬元）後，即於八十四年十二
      月二十日出境（見本院卷第八十頁反面）；復於八十五年二月二日收受被告所
      交付之美金二萬一千元後，即於八十五年二月九日出境之事實（見本院卷第八
      十一頁反面）；並佐以被告曾於八十五年二月二日向遠東國際商業銀行中壢分
      行買匯二萬一千元美金（當時匯率二十七點五八元，折合台幣五十七萬九千一
      百八十元），有買匯水單及相關資料附卷足據（見本院卷第一八九頁、第一九
      ０頁），又於同日自被告本人設於大安商業銀行活其儲蓄存款帳戶中提領二百
      二十一萬元，亦有該帳戶存款明細表在卷可憑（見本院卷第一一一頁），則被
      告辯稱其於八十五年二月二日交付告訴人二萬一千元美金及自大安銀行中壢分
      行所提領二百二十一萬元中之七十六萬五千餘元新台幣現款（按確實金額為七
      十六萬五千八百二十元），應堪採信。
（四）被告之資金流程足為給付價金之佐證：
  １‧被告於本院審理中供稱：「第一次是五千元，第二次是八十四年十二月十五日
      的壹佰萬元，其中三十萬元是公司的週轉金，另外七十萬元是蔡玬桂向銀行領
      的，我是向他調的，後來有還給蔡玬桂，這次並有換美金。第三次八十四年十
      二月十九日的六十萬元，是我公司賣房子，客戶給的錢，是現金，這次沒有換
      美金。第四次是八十五年二月二日，我有從大安銀行提領貳佰貳拾壹萬元，我
      有付給告訴人庚○○一百三十四萬五千元，這次也有換美金」（見本院卷第七
      十頁）、「丙○○的介紹費是簽發支票給我，在八十四年十一月我存入銀行，
      兌現後，入我公司」（見本院卷第一二五頁）、「證人乙○○有給我仲介費十
      三萬元，是包含在總價裡面的，我們沒有另外約定仲介費，另外賣主有給我二
      十萬元的仲介費，是事先約定好的」、「我有向證人蔡玬桂借七十萬元，我是
      前幾天有去蔡玬桂他店裡先跟他講過，也有打電話給證人蔡玬桂，證人蔡玬桂
      七十萬元是在農民銀行新民分行交給我的。我是在農民銀行新明分行是用我自
      已的名義買匯的，另外台幣三十萬元，七十萬元是換美金，所以我八十四年十
      二月十五日共交付告訴人庚○○一百萬元」等語（見本院卷第一五○頁）。
  ２‧證人蔡玬桂於本院調查中證稱：「（問：八十四年十二月十五日有無與被告己○○到農民銀行新明分行換美金？有無借被告己○○錢？情形為何？）我有借
      給被告己○○七十萬元，我當天中午在農民銀行新明分行有交給被告己○○七
      十萬元，我錢是從家裡帶出去的，七十萬元是我前幾天從農民銀行領出來的，
      是當天領的或前一天領的我已忘記了，帳戶不是我的名字，戶名好像是上皇企
      業社或陳貞君的名字，我七十萬元是在農民銀行新明分行的警衛那裡交給被告
      己○○，告訴人庚○○也在場，買美金是被告己○○買的，我在銀行我還有問
      庚○○，我問他為何要賣房子？要去那裡？他說他要回大陸娶老婆。因之前借
      錢的前幾天，被告己○○就有打電話給我說要向我借七十萬元，確實時間我忘
      記了，因平常就有電話聯絡，我們是好朋友，我借錢給被告己○○沒有說那時
      間還，也沒有收被告己○○的利息」（見本院卷第一四八頁、第一四九頁），
      證人乙○○於本院調查中證稱：「（問：是否認識被告己○○？有無交仲介費
      ？情形為何？）我有買房子，是經過被告己○○的仲介去買桃園縣平鎮市○○
      路六五巷二四弄十八之三一號的房子，是被告己○○帶我到代書那裡去辦的，
      仲介費約二成，總共一百六十五萬元，內含仲介費用」（見本院卷第一四九頁
      ），核與被告己○○前開供述相符，應堪信為真。
  ３‧綜合被告與證人蔡玬桂、乙○○之陳述，可知被告之資金流程，尚無瑕疵之可
      言；與告訴人庚○○所稱：「八十四年十二月十五日有交給我三萬美金，折合
      新臺幣一百萬元」等情相符，由此足證告訴人庚○○確實於八十四年十二月十
      五日，收受被告所交付之新臺幣一百萬元無訛。然查，於系爭房地買賣契約付
      款明細表上，卻無任何有關該新臺幣一百萬元之記錄；復參以被告確實於八十
      五年二月二日，自大安商業銀行第0000000000000號帳戶提領二
      百二十一萬元（見本院卷第一一○頁、第一一一頁），並偕同告訴人同至遠東
      國際商業銀行中壢分行等情，業據證人戊○○證述如前（見本院卷第三十七頁
      ），又被告確有向遠東國際商業銀行中壢分行買匯二萬一千元美金，折合新臺
      幣五十七萬九千一百八十元（匯率為二七‧五八）之情事（見本院卷第八十九
      頁、第九十頁），則被告若非用以支付告訴人買賣房地價款，何須偕同告訴人
      至遠東國際商業銀行中壢分行？又豈會無故以新臺幣兌換美金，而徒然承受匯
      兌之損失？是被告辯稱其於八十五年二月二日已交付告訴人新臺幣一百三十四
      萬五千元（其中包含二萬一千元美金，餘為新台幣現款）等情，應堪採信。從
      而，前開八十四年十二月十五日所交付之新臺幣一百萬元（即三萬元美金），
      連同八十五年二月二日已交付告訴人之新臺幣一百三十四萬五千元（內含二萬
      一千元美金），合計即為記載於系爭房地買賣契約付款明細表上之新臺幣二百
      三十四萬五千元。可見系爭房地買賣契約付款明細表上有關新臺幣二百三十四
      萬五千元之記載，雖有瑕疵（按：宜記載為八十四年十二月十五日新臺幣一百
      萬元，八十五年二月二日新臺幣一百三十四萬五千元），然尚難謂為不實。
（五）系爭房地買賣契約付款明細表之簽章問題：
  １‧告訴人庚○○於本院審理中指稱：「第一次有拿五千元，第二次有拿三萬美金
      ，折合新臺幣一百萬元，第三次拿新臺幣三十萬元，其他的錢我就沒有再拿到
    了。我家有失竊過，八十五年一月五日我回臺灣後發現遭小偷，有印章二個及
      退伍的資料都不見了。約三天後，當時印章由我保管，放在抽屜裡失竊，：：
      但是我在回國後，已過一段時間才到內壢派出所報案」、「（你何時將證件給
      被告己○○？）我有交給被告己○○我的身分證、印章、房地權狀、印鑑證明
      。八十四年十一月十日簽約，我從大陸回來後，才給我三萬美金。八十四年九
      月八日我要去大陸之前，交給被告己○○證件的，我是去大陸前三天交給被告
      己○○的，八十四年十一月五日回來，八十四年十一月十日簽立買賣契約書，
      我在八十四年十二月又去大陸，到八十五年二月才回來，確實時間我另陳報護
      照。八十四年十二月底將證件給被告己○○，是去大陸之前」等語（見本院卷
      第四十頁、第四十一頁、第五十三頁、第七十六頁），並稱：房地買賣契約書
      八十四年十二月十九日「付款明細表」上有關我之署押，不是伊簽的云云（見
      本院卷第七十七頁），經本院提示檢察官命告訴人當庭手寫之字跡（見偵查卷
      第三十四頁反面、第六十二頁），告訴人竟答稱：「不是我寫的」云云（見本
      院卷第七十七頁），所為供詞，已有不實。
  ２‧被告於原審辯稱：因伊於八十四年十二月十五日支付告訴人一百萬元時忘了請
      告訴人簽收，故於八十五年二月二日支付告訴人一百三十四萬五千元時，加上
      八十四年十二月十五日所支付予告訴人之一百萬元，合計共二百三十四萬五千
      元，一起記載在該日之付款明細欄內；於本院審理中供稱：「（問：對該不動
      產買賣契約書付款明細表上所載，除八十四年十一月十日、八十四年十二月十
      九日，有分別實付金額五千元、六十萬元，經告訴人署名之外，另於八十五年
      二月二日實付金額二百三十四萬五千元之部分，則僅有蓋章，未有告訴人之署
      名有何意見？）告訴人庚○○那時沒有戴眼鏡，就由告訴人庚○○自已蓋章的
      」等語云（見本院卷第七十一頁），並稱：「（問：最後一筆為何沒有要求庚○○簽名？只有蓋章？）最後一筆錢了，買賣契約沒有帶去，我也忘記了，庚○○就沒有簽名了。前二筆錢有我的職員有看到我交給告訴人。那次是告訴人
      庚○○沒有戴眼鏡，告訴人庚○○就自已蓋章的」（見本院卷第七十六頁）、
      「庚○○沒有交給我保管印鑑章，我也沒有保管庚○○的印鑑章」等語（見本
      院卷第二一三頁）。
３‧經查，告訴人使用於本件不動產買賣契約及付款明細表上之印章，乃告訴人之
      印鑑章，有桃園縣中壢市戶政事務所印鑑證明書乙紙附卷供參（見原審卷第六
      十四頁）。而告訴人是否確將印鑑章交予被告，容堪置疑。告訴人雖前後指稱
      於八十四年九月五日、八十四年十二月底將印鑑章交予被告，惟又稱於八十五
      年一月五日左右發現該印鑑章遭竊，足證該印鑑章「當時係由告訴人保管中」
      。徵諸八十四年十二月十九日告訴人於付款明細表上蓋用該印鑑章後，旋於次
      日（即同年月二十日）出國，及至八十五年一月五日返國，則於八十四年十二
      月二十日至八十五年一月五日期間，該印鑑章應賡續在告訴人保管中，並未交
      予被告無疑。經本院函詢桃園縣警察局中壢分局復稱：「本分局查無庚○○於
      八十五年一月間失竊報案紀錄」等語，有該局九十年七月二十五日中警分刑第
      二○七二三號函附卷可稽（見本院卷第二四○頁），堪認告訴人陳稱曾報案等
      情，純屬虛言。是該印鑑章既由告訴人保管，並未失竊，則系爭房地之過戶登
      記用文件上之印文，應係持有保管該印鑑章之告訴人所蓋用者無疑。又參以系
      爭房之「土地登記申請書」所載收件日期為「八十五年一月五日（一五：○○
      ）」（見原審卷第五十六頁），既與告訴人回國之日期相符，衡情應係告訴人
      回國後於該「土地登記申請書」蓋用印鑑章，向地政事務所送件所為之申請。
      此外，並無證據足資證明被告曾至告訴人家中行竊，自不得遽認被告竊取告訴
      人之印鑑章而蓋用於付款明細表上。而被告所辯：是告訴人庚○○沒有戴眼鏡
      ，告訴人庚○○就自已蓋章的等詞云，洵屬可採。
（六）關於印鑑章及過戶證件交付之問題：
  １‧告訴人庚○○於本院調中陳稱：「（問：何時將證件交給被告己○○？）我有
      給被告己○○我的身分證、印章、房地權狀、印鑑證明。八十四年十一月十日
      簽約，我從大陸回來後，才給我三萬美金。八十四年九月八日我要去大陸之前
      ，交給被告己○○證件的，我是去大陸前三天交給被告己○○的，八十四年十
      一月五日回來，八十四年十一月十日簽立買賣契約書，我在八十四年十二月又
      去大陸，到八十五年二月才回來。八十四年十二月底將證件給被告己○○，是
      去大陸之前」、「（問：你交給被告己○○的身分證、印章、權狀、印鑑證明
      事後有無拿回來？）我要去大陸時，有拿回身分證，不然不能出國，至於其他
      的證件，都在被告己○○那裡，都沒有拿回來，被告己○○就拿去過戶了」云
      云（見本院卷第四十一頁），復稱：「（問：八十四年十一月十日有簽約？）
      有的，但那一份已被小偷偷走。我八十五年十二月二十日出境，是我拿到三萬
      美金到大陸之後，八十六年一月五日我回臺灣我發現我遭小偷，有丟二個印章
      、手錶及一些退伍的資料，約三天後，當時印章由我保管，放在抽屜裡面失竊
      ，但是丟了，不見了，我有到中壢分局內壢派出所報案」（見本院卷第五十一
      頁）、「我家有失竊過，有印章二個及退伍的資料都不見了」、「失竊有報案
      ，但我是在回國後，已過了一段時間才報警」云云（見本院卷第七十六頁）。
  ２‧被告己○○於本院調查及審理時供稱：「庚○○所有權狀是八十四年十二月給
      我的。身分證、印章、印鑑證明都沒有交給我。庚○○房地賣給我後，要辦過
      戶才將身分證、印章、印鑑證明才交給我的。八十四年十二月十五日我有交給
      庚○○一百萬元」（見本院卷第四十二頁）、「（問：土地所有權狀、建物所
      有權狀正本為何在告訴人庚○○那裡？）我放在房子裡面，本來是要給給買房
      子的人看的，我放土地所有權狀、建物所有權狀正本時，告訴人庚○○人還在
      大陸，還沒有回來，他拿去後，就沒有還我」（見本院卷第五十二頁）、「印
      章都是告訴人庚○○自行在保管」（見本院卷第七十一頁）、「告訴人庚○○
      的印鑑章我沒有保管，是代書葉美琴（經由）我拿過戶的資料給他時他蓋章的
      ，八十四年十一月或十二月送件，是我給一百萬元之後的事情，告訴人庚○○
      的印鑑證明是我開車載告訴人庚○○去戶政所申請的，在八十四年十一月十五
      日申請的，申請書是我寫的，印章是告訴人庚○○自已蓋的」（見本院卷第一
      五一頁）、「告訴人庚○○的印鑑章我沒有保管，蓋好他自已就收回去，代書
      葉美琴我的資料給他時，告訴人庚○○他蓋章的，八十四年十一月或十二月送
      件，一百萬元之後的事情，告訴人庚○○的印鑑證明是我開車載告訴人庚○○
      所申請的，在八十四年十一月十五日申請的，申請書是我寫的，但印章是庚○○自已蓋的」等語（見本院卷第頁一七七頁）。
  ３‧告訴人庚○○就證件交付被告己○○之時間，或稱八十四年九月八日赴大陸之
      前，或稱八十四年十二月底赴大陸之前，已莫衷一是；況據告訴人於本院調查
  時明確指出：八十六年一月五日其家中遭竊時，「當時印章由其保管」等情，
      對照告訴人於八十五年十二月二十日出境赴大陸，及至八十六年一月五日始返
      回臺灣，其間印章仍在告訴人保管中，顯見該印鑑章「當時係由告訴人保管」
      無疑（按告訴人家中遭竊顯屬虛構，惟無礙於「當時印章由告訴人保管」之事
      實）。該印鑑章於八十四年十二月二十日起至八十五年一月五日期間既由告訴
      人保管，則告訴人指稱其於八十四年十二月底將印鑑章交予被告，自屬無稽；
      又告訴人既指稱其於八十五年一月五日時發現該印鑑章遭竊，即無可能將已遭
      竊之該印鑑章交付被告，由此足證自八十五年十二月二十日以後，該印鑑章賡
      續在告訴人持有保管中，被告告並未接觸告訴人之印鑑章。復查，告訴人又稱
      ：伊要去大陸時，有拿回身分證，不然不能出國，至於其他的證件，都在被告
      己○○那裡，都沒有拿回來等語（見本院卷第四十一頁），足見告訴人之身分
      證、印章、房地權狀、印鑑證明等四項，其中至少有身分證、印章等二項非在
      被告己○○保管中，是被告己○○僅持有房地權狀、印鑑證明等文件，根本無
      法擅自辦理過戶登記之手續。再者，該印鑑章印文雖出現於八十五年二月二日
      付款明細表之「收款人簽章」欄內，然斯時該印鑑章既賡續在告訴人持有保管
      中，復查無證據足資證明該印鑑章印文係出於被告己○○所盜用，自不得遽認
      被告竊取告訴人之印鑑章而蓋用於付款明細表上。是以，衡諸該印鑑章印文確
      實出現於付款明細表之事實，應認被告所辯：是告訴人庚○○沒有戴眼鏡，告
      訴人庚○○就自已蓋章的等語，洵為可採。
（七）無積極證據足以認定被告「盜用印文」而「偽造私文書」，嗣「行使偽造私文
      書」而「使公務員為不實登載」，並執該「不實登載之公文書」向大安銀行「
      詐欺」等犯行：
      本件之房地買賣既係由被告依約委由甲○○○○辦理產權移轉及設定抵押之手
      續，而告訴人所陳其印鑑章於其家中失竊並非實情，有桃園縣警察局中壢分局
      九十年七月二十五日中警分刑第二○七二三號函可證（見本院卷第二四○頁）
      ，足證該印鑑章賡續在告訴人持有保管中，均詳如上述，既乏證據足證該印鑑
      章印文係出於被告己○○所盜用，自不得遽認被告竊取告訴人之印鑑章接續盜
      用五次該印鑑章於「土地登記申請書」（八十五年一月五日），復接續盜用四
      次該印鑑章於「土地、建築改良物買賣所有權移轉契約書」之上（八十五年一
      月十五日）。原審判決以：１、被告己○○接續盜用五次該印鑑章於「土地登
      記申請書」上，完成該「土地登記申請書」；並接續盜用四次該印鑑章於「土
      地、建築改良物買賣所有權移轉契約書」，而完成該「土地、建築改良物買賣
      所有權移轉契約書」之填製。２、被告己○○利用不知情之甲○○○○攜前開
      「土地登記申請書」及「土地、建築改良物買賣所有權移轉契約書」，持向桃
      園縣中壢地政事務所辦理土地移轉登記，使承辦之公務員將該不實之事項登載
      於職務上所掌管之文書。３、被告己○○行使前開使地政事務所公務員登載不
      實之文書，使大安商業銀行股份有限公司（下稱大安銀行），陷於錯誤而同意
      其設定抵押權，並貸予己○○本金三百十萬元。因認被告己○○涉有「盜用印
      文」而「偽造私文書」，嗣「行使偽造私文書」而「使公務員為不實登載」，
      並執該「不實登載之公文書」向大安銀行「詐欺」之犯行，無非基於理論上之
      推測，於法尚屬無據。
（八）民事相關判決之記載不足為本件被告不利之證據：
  １‧被告於本院審理中供稱：「（問：對告訴人庚○○在原審民事庭提起八十六年
      度訴字第一七一號給付買賣價金之訴時，被告你未能舉證證明其確已支付告訴
      人除新臺幣一百三十萬元以外之房地買賣價金以致原審於八十六年三月十七日
      判命被告應給付告訴人新臺幣一百六十五萬元及法定利息，被告你雖聲明上訴
      ，然未繳交上訴裁判費，全案因之確定，此經原審調卷該案卷宗核閱屬實，並
      有該案判決一份附於偵查卷可憑有何意見？）因家裡有發生一些意外，所以沒
      有繳上訴裁判費（見本院卷第七十二頁），並補稱：「因我家裡發生事情，先
      生發生車禍，我忙於照顧，忘了繳錢在原審就確定了。民事訴訟時，當時我找
      不到契約書的原本。沒有付清尾款，是因為增值稅的問題，因要辦自用住宅稅
      率，所以在八十五年二月二日付清尾款，慢了一個月，所以我沒有注意一百萬
      元漏掉，是到最後算總金額的時候才發現的」等語（見本院卷第一七九頁）。
  ２‧查被告對於前開民事訴訟事件雖聲明上訴，然未繳交上訴裁判費，全案因之確
      定，此經本院調閱臺灣桃園地方法院八十六年度訴字第一七一號民事通常訴訟
      卷宗，查明屬實（並影印該案卷第三十九頁正、反面、第四十六頁正、反面附
      於本院卷）。惟本院查：系爭不動產買賣價金新臺幣二百九十五萬元中，被告
      已給付告訴人新臺幣一百六十萬零五千元，所餘未付之金額僅為一百三十四萬
      五千元，已如前述，而該民事判決判令被告應給付告訴人一百六十五萬元及其
      法定利息，是該民事判決之認定是否與事實相符，已容置疑。再者，被告既已
      在法定期間內聲明上訴，即表明對於該民事判決不服之意，僅因故未繳交上訴
      裁判費而遭駁回上訴確定，亦只表示喪失依上訴途徑救濟之機會，尚難遽謂被
      告對於該民事判決已然甘服。是被告所辯：「因家裡有發生很多的意外，又很
      忙，所以忘記繳上訴裁判費」等語，應堪採信，前開臺灣桃園地方法院八十六
      年度訴字第一七一號民事判決之記載，尚不足為被告不利之證據。
（九）此外，復查無其他積極證據足證被告有何公訴人所指涉犯刑法第三百三十九條
      第一項、第二百十六條行使第二百十條文書罪嫌等情，揆諸前開判例意旨，自
      應以不能證明被告犯罪，諭知被告無罪之判決。
五、原審不察，遽論被告罪刑，殊有未當。被告己○○上訴意旨，執以指摘原判決不
    當，為有理由。自應由本院將原判決撤銷改判，另為被告無罪之諭知。
據上論斷，應依刑事訴訟法第三百六十九條第一項前段、第三百六十四條、第三百零
一條第一項，判決如主文。
本案經檢察官李金定到庭執行職務。
中    華    民    國      九十    年       九       月       二十一     日
                              臺灣高等法院刑事第二十二庭
                                  審判長法  官  許  正  順
                                        法  官  林  明  俊
                                        法  官  邱  同  印
右正本證明與原本無異。
如不服本判決應於收受送達後十日內向本院提出上訴書狀，其未敘述上訴之理由者並
得於提起上訴後十日內向本院補提理由書（均須按他造當事人之人數附繕本）。
                                        書記官  莊  昭  樹
中    華    民    國      九十    年       九       月       二十四     日


司法院資訊處製作；財團法人民間司法改革基金會備份。
